臺灣花蓮地方法院刑事判決　　　　　　　 96年度訴字第382號
公　訴　人　臺灣花蓮地方法院檢察署檢察官
被　　　告　己○○
上列被告因行使偽造文書等案件，經檢察官提起公訴（96年度偵
字第3029號），本院判決如下：
    主  文
己○○犯行使偽造私文書罪，處有期徒刑捌月，減為有期徒刑肆
月，如易科罰金，以銀元參佰元即新臺幣玖佰元折算壹日。
    事  實
一、己○○前於民國84年間因違反稅捐稽徵法案件，經臺灣高等
    法院於90年4月4日以89年度上更一字第1016號判決判處有期
    徒刑2年6月確定（不構成累犯），嗣於87年4 月間因無法募
    集足夠股東人數成立有限公司，於徵得不知情之戊○○同意
    擔任公司人頭負責人後，竟基於行使偽造私文書之犯意，利
    用僱請甲○○、乙○○為模板工人向其領取薪資之機會，取
    得甲○○、乙○○為領取薪資所交付身分證、印章後，一併
    將戊○○及同意為公司股東之丙○○、丁○○所交付之身分
    證、印章等證件資料交由不知情之不詳姓名年籍之成年男子
    轉交給葉志忠會計事務所（址設於臺中市○○街43巷20號4
    樓之1），並利用不知情之葉志忠會計師於87年4月15日製作
    甲○○、乙○○同意為鴻工程有限公司（下稱鴻公司；
    址設於臺東縣臺東市○○路○段131巷1 弄12號）之公司股東
    ，及各出資新臺幣（下同）200,000 元之鴻公司章程，持
    向臺灣省政府建設廳（現為經濟部中部辦公室）辦理公司設
    立登記而行使之，使該管公務員登載於職務上之設立公司登
    記事項卡上，於87年4 月18日完成登記後，足生損害於甲○○、乙○○及主管機關對公司設立登記資料管理之正確性。
二、案經甲○○訴由臺灣臺東地方法院檢察署、臺灣板橋地方法
    院檢察署、臺灣宜蘭地方法院檢察署呈請臺灣高等法院檢察
    署檢察長令轉臺灣花蓮地方法院檢察署檢察官偵查後起訴。
    理  由
壹、程序部分：
一、按「被告以外之人於審判外之言詞或書面陳述，除法律有規
    定者外，不得作為證據」、「被告以外之人於偵查中向檢察
    官所為之陳述，除顯有不可信之情況者外，得為證據」、「
    被告以外之人於審判外之陳述，雖不符前4 條之規定，而經
    當事人於審判程序同意作為證據，法院審酌該言詞陳述或書
    面陳述作成時之情況，認為適當者，亦得為證據」，刑事訴
    訟法第159條第1項、第159條之1第2項、第159條之5第1項分
    別定有明文。查本件相關證人於偵查時之證詞，均經被告己○○同意具有證據能力，本院審酌各該證人作證時之情況，
    認均無不當之情形，故本件相關證人於警詢、偵查時之證詞
    ，自均具有證據能力，合先敘明。
二、又本案認定事實所引用本件卷證所有之證據（文書證據、物
    證等證據），檢察官及被告並未主張排除前開書證、物證之
    證據能力，且迄於本院言詞辯論終結前均未表示異議，本院
    審酌前開書證、物證並無刑事訴訟法第159條之4規定顯有不
    可信之情況與不得作為證據之情形，是本案認定事實所引用
    本件卷證所有之證據（文書證據、物證等證據），亦均認為
    有證據能力，合先敘明。
貳、實體部分：
一、訊據被告固不否認於87年4 月間成立鴻公司，並經戊○○
    之同意為鴻公司之名義負責人，而由被告擔任實際負責人
    ，及以甲○○、乙○○之名義為鴻公司之股東等事實，惟
    矢口否認有何盜刻甲○○、乙○○之印章及偽造文書之犯行
    ，辯稱：當初成立公司時有經戊○○、甲○○、乙○○之同
    意，才會拿他們的證件去辦公司登記，公司成立前戊○○也
    有到銀行辦理開戶及至稅捐稽徵處辦理登記，是因為甲○○
    後來不願意繳交稅金才會提出告訴，而且伊有拿錢給甲○○
    去繳稅，並沒有偽造文書云云。經查：上揭事實業據被害人
    即證人乙○○於本院審理中證稱：伊於86年間向被告應徵作
    木工，大約做2年的時間，到87 年底才沒有做，因為被告說
    辦所得稅及領薪資需要印章及身分證，所以才把身分證及印
    章交給被告，公司章程上的印文是伊的印章，但伊沒有說要
    當公司股東，後來也沒有將印章拿回來等語（見本院卷第67
    頁至第70頁），及被害人即證人甲○○於本院審理中證稱：
    沒有同意擔任鴻公司股東，當初拿身分證是為了領薪資用
    ，都是向被告領薪水的等語（見本院卷第71頁、第72頁）屬
    實，並有經濟部中部辦公室92年7 月28日經（九二）中辦三
    字第09230906270 號函檢附之鴻公司核准設立登記全部資
    料影本（見臺灣臺東地方法院檢察署92年度偵字第1333號卷
    第48頁至第66頁）附卷可稽，堪信屬實。且衡諸一般常情，
    證人乙○○、甲○○與被告非親非故，均僅係受僱於被告從
    事板模工作的工人而已，若未收受被告給付之利益，自無可
    能擔任被告籌組之鴻公司人頭股東之理，被告辯稱係經證
    乙○○、甲○○同意為股東云云，然並未能證實何以渠等無
    條件同意為鴻公司之人頭股東，是被告前開辯解顯係事後
    卸責之詞，不足採信。本件事證明確，被告上開犯行，堪以
    認定。
二、新舊法比較：被告行為後，刑法部分條文已於94年2月2日修
    正公布，並於95年7月1日施行，修正後刑法第2條第1項規定
    ：「行為後法律有變更者，適用行為時之法律。但行為後之
    法律有利於行為人者，適用最有利於行為人之法律」，此項
    修正乃為符合刑法第1 條罪刑法定主義之要求，貫徹法律禁
    止溯及既往原則，屬規範行為後法律變更所生新舊法律比較
    適用之準據法，應適用修正後刑法第2 條決定新舊法之適用
    ，先予敘明。又關於刑法修正後之新舊法比較，應就罪刑有
    關之一切情形，綜其全部罪刑之結果而為比較（最高法院95
    年度第8次刑庭會議決議可參）。茲分述如下：
（一）關於修正前刑法第214條罰金刑部分，修正前刑法第33 條
      第5 款規定：「罰金：一元（銀元）以上」，而依罰金罰
      鍰提高標準條例規定，就72年2 月26日前修正之刑法部分
      條文罰金數額提高十倍，其後修正者則不提高倍數。而刑
      法第33條第5款自72年6月26日迄94年2月2日修正公布（95
      年7月1日施行），期間並未修正，再依現行法規所定貨幣
      單位折算新臺幣條例規定，以銀元1元折算新臺幣3元，則
      修正前最低罰金數額即為新臺幣30元。修正後刑法第33條
      第5 款規定：「罰金：新臺幣1000以上，以百元計算之」
      ，修正後最低罰金刑即為1000元，自應以修正前之規定有
      利被告。
（二）易科罰金之折算標準：被告行為時之刑法第41條第1 項前
      段規定：「犯最重本刑為5 年以下有期徒刑以下之刑之罪
      ，而受6 個月以下有期徒刑或拘役之宣告，因身體、教育
      、職業、家庭之關係或其他正當事由，執行顯有困難者，
      得以1元以上3元以下折算1 日，易科罰金」，被告行為時
      之易科罰金折算標準，依修正前罰金罰鍰提高標準條例第
      2條前段（現已刪除）規定，係就其原定數額提高為100倍
      折算1 日，則本件被告行為時之易科罰金折算標準，應以
      銀元100元至300元折算1 日，經折算為新臺幣後，應以新
      臺幣300元至900元折算為1日。惟95年7月1 日施行之刑法
      第41條第1項前段規定：「犯最重本刑為5年以下有期徒刑
      以下之刑之罪，而受6 個月以下有期徒刑或拘役之宣告者
      ，得以新臺幣1000元、2000元或3000元折算1 日，易科罰
      金」，經比較修正前後易科罰金折算標準，以修正前之規
      定較有利被告。
（三）刑法第55條牽連犯之規定於此次修正時刪除，此刪除雖非
      犯罪構成要件之變更，但顯已影響被告刑罰之法律效果，
      自屬法律有變更，而有比較新、舊法適用之必要。而被告
      所犯行使偽造私文書、使公務員登載不實罪，依修正後刪
      除牽連犯之規定，應分別論以數罪並分論併罰，然依修正
      前牽連犯之規定，則因具有方法、目的之牽連關係，可從
      一重之行使偽造私文書罪處斷，經比較新、舊法之規定，
      亦以舊法牽連犯之規定，較有利於被告。
（四）經綜合前述各項罪刑法律變更，整體為「從舊從輕」之比
      較結果，應一體適用被告行為時即舊刑法之規定，較有利
      於被告，合先敘明。
三、論罪理由：
（一）被告未經甲○○、乙○○之同意，擅自盜用其等之印章，
      偽造其等同意為鴻公司股東之公司章程，並持以辦理公
      司設立登記之行為，係犯刑法第216條行使第210條偽造私
      文書罪、第214 條使公務員登載不實文書罪，被告盜用印
      章之行為，為偽造私文書之部分行為，又偽造私文書之低
      度行為為行使偽造私文書之高度行為所吸收，均不另論罪
      。又被告所犯行使偽造私文書罪及使公務員登載不實罪間
      ，有方法、目的之牽連關係，依修正前刑法第55條牽連犯
      之規定，應從一重之行使偽造私文書罪處斷。起訴書雖漏
      未記載被告所犯使公務員登載不實之犯行，然因與已起訴
      有罪之行使偽造私文書罪部分有裁判上一罪之關係，為起
      訴效力所及，本院自應併予審究。又被告利用不知情之葉
      志忠會計師偽造甲○○、乙○○同意為鴻公司股東及各
      出資200,000元之公司章程辦理公司設立登記之犯行，係
      利用不知情之人所為，為間接正犯。至公訴意旨認被告係
      盜刻甲○○、乙○○之印章，偽造鴻公司章程，然為被
      告所否認，而據證人乙○○證稱係為領薪資、辦所得稅才
      將印章交給被告、章程上的印文是伊所交付的印章蓋的等
      語（見本院卷第67頁），另證人甲○○雖證稱章程上的印
      章不是伊的印章等語，然參以證人乙○○為領薪資而交付
      印章給被告，則同為模板工人之證人甲○○為領薪資，應
      有依照被告之要求交付印章給被告之可能，在無其他積極
      證據足資證明被告有盜刻甲○○印章之情形下，堪認被告
      辯稱並未盜刻甲○○、乙○○印章等語應堪採信，惟公訴
      人認此部分之犯行為偽造私文書之犯行所吸收，爰不另為
      無罪之諭知，附此敘明。
（二）爰審酌被告前有違反稅捐稽徵法之前案紀錄（不構成累犯
      ），素行不佳，有臺灣高等法院被告前案紀錄表附卷可稽
      ，智識程度、犯罪之目的、動機及犯後否認犯行，態度非
      佳等一切情狀，量處如主文所示之刑。
（三）又中華民國九十六年罪犯減刑條例業於96年6 月15日經立
      法院三讀通過，並自96年7 月16日施行，被告所犯行使偽
      造私文書罪之時間係在96年4 月24日以前，所犯合於中華
      民國九十六年罪犯減刑條例第2 條第1項第3款之規定，應
      減其宣告刑二分之一，並諭知減刑後之易科罰金折算標準
      ，以示懲儆。
四、至公訴意旨另以：被告明知甲○○並非鴻公司股東，且未
    領取鴻公司89年、90年股利所得（起訴書原記載88年及90
    年薪資所得，經檢察官當庭更正），竟虛報甲○○於89年、
    90年間在鴻公司之股利所得分別為182,800元及461,797元
    ，以詐術等不正之方法逃漏各該年度營利事業所得稅，因認
    被告尚涉有稅捐稽徵法第43條第1項幫助犯同法第41條、第4
    2條之罪嫌云云。經查，鴻公司未曾發放88、89 年度之股
    東股利給證人甲○○，及被告製作上開不實之股利憑單之事
    實，為被告所不否認，並有被告提出之股利憑單影本2紙（
    見本院卷第92頁）在卷可證，固堪信屬實。然據財政部臺灣
    省南區國稅局臺東縣分局92年8 月20日南區國稅東縣一字第
    0920024635號函檢附鴻公司88年至89年度營利事業所得稅
    結算申報損益表、資產負債表等影本，其上均無上開股利發
    放之記載。又按營利事業所得之計算，以其本年度收入總額
    減除各項成本費用、損失及稅捐後之純益額為所得額，所得
    稅法第24條第1 項定有明文，而公司發放股東之股利，並非
    屬於上開法條所稱之成本費用、損失及稅捐等可資扣除之支
    出，是鴻公司實際上雖未發給證人甲○○89年度、90年度
    之股東股利，亦不影響鴻公司各該年度應繳之營利事業所
    得稅之數額，自難認被告有成立公訴人所指之上開罪嫌。此
    外，本件亦查無其他積極證據足以證明被告有公訴人所指之
    犯行，此部分本應為被告無罪之諭知，惟公訴意旨認此部份
    與前揭論罪科刑部分有牽連犯之裁判上一罪關係，爰不另為
    無罪之諭知。至於被告製作不實之股利憑單並行使之犯行部
    分，此部分起訴書之犯罪事實並未記載，且與上開論罪部分
    無裁判上一罪之關係，為起訴效力所不及，本院自不得審理
    ，併此敘明。
據上論斷，應依刑事訴訟法第299條第1項前段，刑法第2條第1項
前段、第210條、第214條、第216條，修正前刑法第55條、第41
條第1項前段，罰金罰鍰提高標準條例第1條前段，修正前罰金罰
鍰提高標準條例第2 條，現行法規所定貨幣單位折算新臺幣條例
第2條，中華民國九十六年罪犯減刑條例第2條第1項第3款、第7
條、第9條，判決如主文。
本案經檢察官庚○○到庭執行職務。
中　　華　　民　　國　　96　　年　　12　　月　　19　　日
　　　　　　　　  刑事第三庭    審判長法　官  李世華
　　　　　　　　　　　　　　　　　　  法　官  楊仲農
　　　　　　　　　　　　　　　　　　  法　官  許乃文
上列正本證明與原本無異。
如對本判決不服，應於送達後10日內，向本院提出上訴狀（上訴
狀應記載具體上訴理由並應抄附繕本）告訴人或被害人如對於本
判決不服者，應具備理由請求檢察官上訴，其上訴期間之計算係
以檢察官收受判決正本之日期為準。
中　　華　　民　　國　　96　　年　　12　　月　　19　　日
                                      書記官
附錄本判決論罪之法律條文：
中華民國刑法第210條：
偽造、變造私文書，足以生損害於公眾或他人者，處 5 年以下有
期徒刑。
中華民國刑法第214條：
明知為不實之事項，而使公務員登載於職務上所掌之公文書，足
以生損害於公眾或他人者，處3年以下有期徒刑、拘役或5百元以
下罰金。
中華民國刑法第216條：
行使第210條至第215條之文書者，依偽造、變造文書或登載不實
事項或使登載不實事項之規定處斷。
